【裁判字號】    95,訴,33
【裁判日期】    951121
【裁判案由】    商標註冊
【裁判全文】
臺北高等行政法院判決
                                  95年度訴字第00033號
                              .
原      告  美而美食品實業有限公司
代  表  人  甲○○（董事）
被      告  經濟部智慧財產局
代  表  人  蔡練生（局長）
訴訟代理人  乙○○
上列當事人間因商標註冊事件，原告不服經濟部中華民國94年11
月10日經訴字第09406139080 號訴願決定，提起行政訴訟，本院
判決如下：
    主  文
原告之訴駁回。
訴訟費用由原告負擔。
    事  實
一、事實概要：原告於民國（下同）93年7 月19日以「米堡」
    商標（圖樣如附圖所示），指定使用於商標法施行細則第13
    條所定商品及服務分類表第43類之冷熱飲料店、飲食店、小
    吃店、冰果店、茶藝館、火鍋店、啤酒屋、酒吧、速簡餐廳
    、飯店、被辦筵席、外燴、伙食包辦、點心吧、流動咖啡餐
    車、流動飲食攤、快餐車、小吃攤等服務，向被告申請註冊
    ，經被告審查，認本件商標指定使用於飲食店等服務，意指
    該飲食店有提供米所做成之漢堡之服務，為服務本身之說明
    ，應不准註冊，以94年7 月15日商標核駁第286383號審定書
    為核駁之處分。原告不服，提起訴願，遭決定駁回，遂提起
    行政訴訟。
二、兩造聲明：
    (一)原告聲明（原告未曾到場陳述，據其所提書狀記載）：
      1.訴願決定及原處分均撤銷。
      2.系爭商標准予註冊審定之處分。
      3.訴訟費用由被告負擔。
    (二)被告聲明：
      如主文所示。
三、兩造之爭點：
    本件商標是否有商標法第23條第1 項第2 款規定不得註冊之
    情形？
    (一)原告主張（原告未曾到場陳述，據其所提書狀記載）：
      1.按「商標表示商品或服務之形狀、品質、功用、或其他
        說明者」不得註冊，固為商標法第23條第1 項第2 款所
        明定。然是否適用本條款，應考慮業者之習慣，消費者
        認識之情形，及社會觀念之趨向，才不失偏頗。
      2.原決定機關認為「本件訴願人申請註冊之『米堡』，
        其中日文『』為『之、的』之意，而『堡』字意義雖
        可解為用土石築成的小城（如：城堡）、工事堅固的陣
        地（如：碉堡）、北方人所稱之村落（如：張家堡），
        惟依社會一般通念『堡』字使用於餐飲之服務，通常為
        『漢堡』之意，整句連貫有『米所做成之漢堡』之意，
        指定使用於飲食店、流動咖啡餐車等服務，易使相關消
        費者與該飲食店有提供米所做成之漢堡之服務產生直接
        之聯想」。然「堡」字雖有「漢堡」之意，惟僅止於『
        漢堡』商品，系爭商標指定使用於「餐飲」之服務是否
        有違首竭法條之規定，應與業者使用之習慣及消費者普
        遍之認知是否直接而明顯有關。查「堡」字使用於餐飲
        之服務不若原決定機關所稱係指「漢堡」之意，如指定
        使用相同之服務有註冊第0000000 號「鴨香堡」、註冊
        第178230號「巧Q 堡」、註冊第0000000 「香之堡」註
        冊第0000000 號「派. 脆. 堡」、184527號「卡萊堡」
        、107073號「速來巧味堡」多件商標，依一般通念或由
        餐廳外觀之佈置判斷，不會有人誤認是專門販售「鴨香
        口味的漢堡」、「巧Q 漢堡」、「很香的漢堡」、「派
        . 脆. 漢堡」、「卡萊漢堡」或「速來巧味漢堡」。「
        堡」字使用於「漢堡」商品，才有首竭法條規定之適用
        ，否則「堡」被解讀為「城堡」或「碉堡」誠屬必然，
        系爭商標指定使用於商標法施行細則第13條第43類之服
        務，除餐廳外，另還指定冰果店、茶藝館、火鍋店、飯
        店、外燴、伙食包辦、流動咖啡餐車、咖啡廳、啤酒屋
        、酒吧等之服務，此種營業不可能被誤認是「米漢堡」
        專賣店，或店內有販售「米漢堡」商品之聯想，系爭商
        標申請註冊未違首揭法條之規定，請判決如訴之聲明，
        以維法制，並昭公允。
    (二)被告主張：
      按「商標表示商品或服務之形狀、品質、功用或其他說明
      者」，不得註冊，為商標法第23條第1 項第2 款所明定。
      本件原告申請註冊之「米堡」，其中日文「」為「之
      、的」之意，而「堡」字雖有「城堡、碉堡」之意，惟依
      社會一般通念，「堡」字使用於餐飲之服務為「漢堡」之
      意，整句連貫有「米所做成之漢堡」之意，指定使用於「
      飲食店」等服務，易使相關消費者與該飲食店有提供米所
      做成之漢堡之服務產生直接之聯想，自難謂非屬直接明顯
      之說明，自有首揭法條規定之適用。至原告所舉多件其他
      案例，案情各異，自不得比附援引，執為本件應准註冊之
      依據，是被告依法核駁其註冊之申請，並無不合，請判決
      如訴之聲明所載。
    理  由
甲、程序方面
    本件原告經受合法通知，未於言詞辯論期日到場，核無行政
    訴訟法第218 條準用民事訴訟法第386 條各款所列情形，爰
    依被告之聲請由其一造辯論而為判決。
乙、實體方面
一、按商標「表示商品或服務之形狀、品質、功用、或其他說明
    者」，不得註冊，為商標法第23條第1 項第2 款所明定。而
    所謂「商品或服務之說明」係指商標圖樣之文字、圖形、記
    號、顏色、聲音、立體形狀或其聯合式等，依社會一般通念
    如為商品或服務本身之說明，或與商品或服務本身之說明有
    密切關聯者，即有該款不得註冊之適用。
二、本件原告於93年7 月19日以「米堡」商標（圖樣如附圖所
    示），指定使用於商標法施行細則第13條所定商品及服務分
    類表第43類之冷熱飲料店、飲食店、小吃店、冰果店、茶藝
    館、火鍋店、啤酒屋、酒吧、速簡餐廳、飯店、被辦筵席、
    外燴、伙食包辦、點心吧、流動咖啡餐車、流動飲食攤、快
    餐車、小吃攤等服務，向被告申請註冊，經被告審查，認本
    件商標指定使用於飲食店等服務，意指該飲食店有提供米所
    做成之漢堡之服務，為服務本身之說明，有首揭法條規定之
    適用，乃為核駁之處分。原告不服，依序提起訴願及行政訴
    訟；兩造之主張各如事實欄所載，其爭點厥為本件商標是否
    有商標法第23條第1 項第2 款規定不得註冊之情形？
三、經查，本件原告申請註冊之「米堡」，其中日文「」為
    「之、的」之意，而「堡」字意義雖可解為用土石築成的小
    城（如：城堡）、工事堅固的陣地（如：碉堡）、北方人所
    稱之村落（如：張家堡），惟依社會一般通念「堡」字使用
    於餐飲之服務，通常為「漢堡」之意，整句連貫有「米所做
    成之漢堡」之意，指定使用於飲食店、流動咖啡餐車等服務
    ，易使相關消費者與該飲食店有提供米所做成之漢堡之服務
    產生直接之聯想，自難謂非屬直接明顯之說明，應有商標法
    第23條第1 項第2 款規定之適用，而不得註冊。至原告所舉
    諸例，其所指定之商品與本件不同、或商標設計之樣態與本
    件有別，且屬另案是否妥適之範疇，依商標審查個案拘束原
    則，自不得以彼例此，執為本件商標應准註冊之論據。從而
    ，被告所為核駁之處分，洵無違誤，訴願決定予以維持，亦
    無不合。原告訴請撤銷訴願決定及原處分，並命被告作成准
    予本件商標註冊之處分，均無理由，應予駁回。
丙、據上論結，本件原告之訴為無理由，依行政訴訟法第98條第
    3 項前段、第218 條、民事訴訟法第385 條第1 項前段，判
    決如主文。
中    華    民    國    95    年    11    月   21     日
                        第七庭審判長法  官  李得灶
                                    法  官  黃秋鴻
                                    法  官  林玫君
上為正本係照原本作成。
如不服本判決，應於送達後20日內，向本院提出上訴狀並表明上
訴理由，如於本判決宣示後送達前提起上訴者，應於判決送達後
20日內補提上訴理由書（須按他造人數附繕本）。
中    華    民    國    95    年    11    月   21     日
                                    書記官  蔡逸萱


司法院資訊處製作；財團法人民間司法改革基金會備份。
